臺灣高雄地方法院民事判決　　　　　　　　　　　　　九十三年度簡上字第二二號
　　上　訴　人　甲○○
　　　　　　　　丁○○
　　訴訟代理人　戊○○
　　被　上訴人　乙○○
　　訴訟代理人　丙○○
當事人間請求遷讓房屋事件，上訴人對於民國九十二年十月二十九日本院高雄簡易庭
九十二年度雄簡字第九二○號判決提起上訴，本院於民國九十三年四月三十日言詞辯
論終結，判決如下：
    主    文
上訴駁回。
第二審訴訟費用由上訴人負擔。
    事  實  與  理  由
一、被上訴人起訴主張：門牌號碼高雄市前鎮區○○○街四十五號未辦保存登記之房
    屋（原門牌號碼為高雄市草衙南三巷四十五號，下稱系爭房屋），係伊於民國五
    十餘年間出資並自行僱工興建，為房屋之所有權人，嗣伊於六十四年間將系爭房
    屋出租予訴外人駱忠春（即上訴人甲○○之夫，丁○○之父，前於八十五年四月
    三日死亡），約定每月租金新台幣（下同）一千五百元，惟駱忠春自六十六年三
    月起即未再繳租，上訴人繼承後亦未繳納，伊乃於九十二年一月二十八日以存證
    信函請求上訴人於文到七日內補繳歷年積欠租金，如不補繳即以該函為終止租約
    之意思表示，上訴人並應遷讓房屋，詎上訴人收受後仍未於期限內補繳，亦不搬
    遷，而無權占有系爭房屋，爰本於所有物返還請求權，求為命上訴人遷讓返還系
    爭房屋之判決。原審為被上訴人勝訴判決，並依職權為假執行之宣告，被上訴人
    於本院則聲明求為判決：上訴駁回。
二、上訴人則抗辯：系爭房屋雖係被上訴人出資建築，然六十四年間丁○○與父親駱
    忠春，曾協助被上訴人開發附近空地，建築週遭房屋，被上訴人乃將系爭房屋贈
    與伊等以折抵工資，系爭房屋為伊等所有，伊等居住至今，未曾繳納任何租金予
    被上訴人等語。而聲明求為判決：(一)原判決廢棄。(二)被上訴人在第一審之訴及假
    執行之聲請均駁回。(三)第一、二審訴訟費用由被上訴人負擔。
三、本件被上訴人主張系爭未保存登記房屋，為其於五十餘年間出資蓋造，嗣出租予
    駱忠春，駱忠春、上訴人二、三十年來未繳納租金，經其於九十二年一月發函限
    期催告上訴人繳納未果，雙方租賃關係已告終止，上訴人仍拒不搬遷，而無權占
    用該屋等情，上訴人雖不否認系爭房屋為被上訴人出資建造，然抗辯係被上訴人
    贈與伊等居住，房屋為伊等所有等語，故本件之爭點即為：系爭房屋之所有權所
    屬何人？
四、按不動產物權依法律行為而取得者，非經登記不生效力，固為民法第七百五十八
    條所明定，然如非依法律行為而取得者，則不以登記為取得所有權之要件，房屋
    之原始取得，即指出資建築房屋，不基於他人既存權利，而獨立取得房屋所有權
    而言，最高法院六十九年度台上字第一五八一號、八十九年度台上字第一四八○
    號著有裁判可資參照。經查：被上訴人主張系爭房屋，係伊出資興建，伊為原始
    出資起造人，嗣將事實上處分權出售予訴外人葉素霞，葉素霞於八十一年間再出
    售予盧蔡美玲等事實，業據提出高雄市稅捐稽徵處房屋稅籍證明書、本院八十年
    度雄簡字第一三三九號民事判決書、門牌證明書、高雄市新草衙違建戶基本資料
    複查及占用公地界址調查表、照片、高雄市政府房屋稅繳納通知書等件為證（原
    審卷頁一○、四七、六一、八一、一○一），上訴人對於系爭房屋係被上訴人出
    資興建，為原始起造人乙節並不爭執（原審卷頁四四、六七，本院卷頁十七），
    則被上訴人上開主張，堪信為真實，其既係系爭房屋之出資建築人，於法律上自
    屬原始取得所有權之人。
五、次按當事人主張有利於己之事實者，就其事實有舉證之責任，民事訴訟法第二百
    七十七條前段定有明文。上訴人辯稱六十四年間駱忠春父子協助被上訴人開發附
    近土地，被上訴人乃將系爭房屋贈送伊等居住，為伊等所有乙情，既為被上訴人
    所否認，依上規定，上訴人自應就此有利於己之事由負舉證責任。經查：上訴人
    於原審已自承，並無證據可證明被上訴人曾答應將系爭房屋贈予伊等居住（見原
    審卷頁九六），於本院雖稱週遭鄰居可以為證，然經本院命其陳報舉證後，迄今
    仍無法舉證以實其說，則本院自無法為其有利之認定。上訴人雖復抗辯伊等已居
    住三十餘年，被上訴人未曾催討房屋，可證被上訴人當初確有贈與等語，然被上
    訴人於八十一年間將系爭房屋之事實上處分權轉讓與親戚葉素霞、盧蔡美玲後，
    盧蔡美玲早於八十三年間即曾對上訴人提起遷讓房屋訴訟，僅因盧蔡美玲於法律
    上並非系爭房屋之所有權人，因而遭致本院判決駁回乙情，有該判決書附於原審
    卷可稽（頁四七），可見被上訴人對於上訴人居住系爭房屋並非無爭執，亦從未
    承認有何贈與情事，況且，被上訴人長久容讓上訴人居住該屋，亦僅係消極不行
    使權利而已，尚不得以此遽論上訴人已獲贈與，是上訴人前揭所辯，亦不足採。
六、按所有人對於無權占有或侵奪其所有物者，得請求返還之，民法第七百六十七條
    前段定有明文。本件被上訴人既自行出資建築系爭未保存登記房屋，乃原始取得
    之所有權人，而上訴人就伊等受贈房屋乙節不能舉證，自無從認伊等有合法占用
    之權源，則被上訴人本於所有物返還請求權，請求上訴人遷讓返還系爭房屋，為
    有理由，應予准許。原審判令上訴人遷讓房屋，且依民事訴訟法第三百八十九條
    第一項第三款規定，依職權宣告假執行，於法並無不合，上訴意旨指摘原判決不
    當，求予廢棄改判，為無理由，應予駁回。
七、本件事證已臻明確，兩造其餘攻擊防禦方法，諸如兩造是否存有租賃契約，該契
    約何時終止，核與判決結果均無影響，毋庸一一論述，附此敘明。
八、結論：本件上訴為無理由，依民事訴訟法第四百三十六條之一第三項、第四百四
    十九條第一項、第七十八條，判決如主文。
中　　　華　　　民　　　國　　九十三　　年　　　五 　　月　　二十一 　　日
                                臺灣高雄地方法院民事第一庭
~B審判長法　　　官　甯  馨
~B      法　　　官　蘇姿月
~B      法　　　官　蔡川富
正本係照原本作成。
如不服本判決，應於送達後廿日內，向本院提出上訴狀並表明上訴理由，如於本判決
宣示後送達前提起上訴者，應於判決送達後十日內補提上訴理由書（須附繕本）。
中　　　華　　　民　　　國　　九十三　　年　　　五　　月　　 二十一 　　日
~B　　　法院書記官　黃俊凱
